臺灣嘉義地方法院民事判決　九十三年度訴字第一三四號
　　原　　　告　甲○○
　　被　　　告　乙○○
右當事人間請求分割共有物事件，於民國九十三年十一月二十四日經言詞辯論終結，
本院判決如左：
    主    文
兩造共有坐落嘉義縣中埔鄉○○段第一一六地號地目旱、面積一六八九一平方公尺土
地，准予分割。分割方法如附圖乙所示，即編號Ａ部分土地面積八四四五平方公尺歸
被告所有、Ｂ部分土地面積八四四六平方公尺歸原告所有。
兩造共有坐落嘉義縣中埔鄉○○段第一一六之一地號地目建、面積三七三平方公尺土
地准予分割。分割方法如附圖乙所示，即編號Ｃ部分土地面積一八七平方公尺歸被告
所有、Ｄ部分土地面積一八六平方公尺歸原告所有。
訴訟費用由被告負擔二分之一，餘由原告負擔。
    事實及理由
一、本件原告起訴主張：坐落嘉義縣中埔鄉○○段第一一六地號地目旱、面積一六八
　　九一平方公尺，及同段第一一六之一地號地目建、面積三七三平方公尺土地，均
　　為兩造所共有，應有部分均各為二分之一。兩造就系爭二筆土地並無不為分割之
　　約定，亦無因使用目的不能分割之情形，且兩造已約定由原告分割取得系爭二筆
　　土地之東南半部位置、由被告分割取得系爭二筆土地之西北半部位置，惟就細部
　　之分割方法，則未能達成共識，為此依民法第八百二十三條、第八百二十四條之
　　規定，求為判決兩造共有之系爭土地准予分割，其分割方法應如附圖乙所示。
二、被告則以：系爭二筆土地上除檳榔園外，尚有三合院一棟，約定由原告取得附圖
    甲編號Ｂ部分所示平房、編號Ｃ部分所示平房則由被告取得。又兩造關於系爭二
    筆土地之分割，已先行約定由原告取得東南半部位置、被告取得西北半部位置，
    則分割結果，被告現有平房將坐落在原告所分得之土地上。因此，系爭土地之分
    割，除分割成東南半部、西北半部兩部分土地外，中間尚必須分割出一條道路由
    兩造保持共有，以便利被告自其所有平房通行至所分得之西北半部土地等語，資
    為抗辯。
三、按各共有人，得隨時請求分割共有物；共有物之分割，依共有人協議之方法行之
    。分割之方法，不能協議決定者，法院得因任何共有人之聲請，命為原物分配，
    或變賣共有物，以價金分配於各共有人，民法第八百二十三條第一項前段、第八
　　百二十四條第一項、第二項分別定有明文。本件原告主張系爭二筆土地為兩造所
　　共有，應有部分均各二分之一，就具體之分割方案迄未達成協議等情，業據其提
　　出土地登記簿謄本、地籍圖為證，且為被告所不爭執，堪信原告此部分之主張為
　　真正，從而揆諸前揭法條規定，原告自得請求裁判分割系爭共有物。經本院與兩
　　造整理爭點結果，兩造對於系爭土地應予分割乙節並無爭執，僅就分割方法有所
　　爭執（見本院卷八四、八五頁）。從而，本件應審究者，厥為：法院應如何定分
　　割方法，較能發揮系爭土地之最大經濟效益。茲分述如次：
　(一)查系爭土地略呈梯形，東北面與道路相鄰，原、被告二人未經保存登記之平房各
　　一棟，及原告所有之倉庫一間坐落其上，並劃有私設道路自上開建物通往東北面
　　之道路，其餘部分之土地則均用作種植檳榔樹等情，業經本院會同嘉義縣水上地
　　政事務所測量人員至現場勘驗明確，有本院勘驗筆錄，及該地政事務所九十三年
　　三月二十二日複丈成果圖【即本判決附圖甲】存卷可查。而兩造復陳稱已約定由
　　原告取得系爭二筆土地東南半部位置、由被告取得系爭二筆土地西北半部位置，
　　亦為兩造所不爭。從而，如依附圖乙方案加以分割系爭二筆土地，則原告將分得
　　系爭一一六地號土地如附圖乙編號Ｂ部分所示土地，及系爭一一六之一地號土地
　　如附圖乙編號Ｄ部分土地；被告則分得系爭一一六地號土地如附圖乙編號Ａ部分
　　土地，及系爭一一六之一地號土地如附圖乙編號Ｃ部分土地。此項分割方法，與
　　兩造所合意之分配位置相符，並使兩造分得土地面積相同，且系爭一一六、一一
　　六之一地號土地雖因分屬旱地、建地而分別分割由兩造取得，惟兩造各自分得之
　　土地仍甚為完整，且均與道路相鄰，應屬妥適之分割方法。
  (二)被告雖主張於兩造各分得之土地中間界線處，再劃一段路寬四米之道路保持共有
    ，供被告自現有平房【即附圖甲編號Ｃ所示位置】至分得之西北半部土地之通行
    所用等語。惟查：依兩造間關於系爭二筆土地分配之約定，原告分得系爭土地之
    東南半部位置、被告分得系爭土地之西北半部位置，則循前揭約定所為分割之結
    果，被告現使用之平房勢必坐落在分配予原告之東南半部土地上，而原告於本院
    審理時，已表明僅願於五年內之期間供被告居住，並提供兩造私設之道路【即附
    圖甲編號Ａ所示位置】供被告通行，但不同意長期容認被告居住於原告分得之土
    地等語（見本院卷第四七頁、第八六頁），則五年期間以內，被告既得使用如附
    圖甲編號Ａ所示道路，經由系爭土地之東北面道路通往其所分得之西北半部土地
    ，則應認被告主張於系爭二筆土地分割東南半部、西北半部土地外，再規劃前述
    道路保持共有，並非必要。至從五年期間後之長期以觀，原告既不同意被告於五
    年後仍占用原告所分得之東南半部土地，自無須再劃分出道路，供作被告通行之
    用。是被告主張在系爭二筆土地所分割之東南半部、西北半部土地界線處，再劃
    出一條道路由兩造保持共有，就系爭土地之利用而言，並非必要，尚難採用。
  (三)依前開說明，本院斟酌兩造方案之利弊得失，認以採附圖乙方案之分割方法較為
    適當，該方案兼顧共有人分得土地面積之公平、通行道路之必要，並因分割後兩
    造所分得之土地均甚為完整，而有助於土地之使用及利用價值，於兩造而言，應
    屬最有利之分割方案。
四、綜上所述，兩造共有坐落嘉義縣中埔鄉○○段第一一六地號地目旱、面積一六八
    九一平方公尺土地，及同段第一一六之一地號地目建、面積三七三平方公尺土地
    ，應按附圖乙所示方法分割，即該一一六地號土地如附圖Ａ部分土地面積八四四
    五平方公尺分歸被告所有、Ｂ部分土地面積八四四六平方公尺分歸原告所有；該
    一一六之一地號土地如附圖Ｃ部分土地面積一八七平方公尺歸被告所有、Ｄ部分
    土地面積一八六平方公尺歸原告所有。又本案事證已臻明確，兩造其餘攻擊防禦
    方法及所為舉證，核於本判決結果不生影響，爰不另一一論述，附此敘明。
五、訴訟費用裁判之依據：民事訴訟法第八十條之一。
中　　　華　　　民　　　國　　九十三　　年　　 十二 　　月　　　八　　　日
~B臺灣嘉義地方法院民事第一庭
~B　　審判長法官　曾文欣
~B　　　　法　官　鄭雅文
~B　　　　法　官　鄧晴馨
右為正本係照原本作成
如對本判決上訴須於判決送達後二十日內向本院提出上訴狀（應附繕本）
中　　　華　　　民　　　國　　九十三　　年　　 十二 　　月　　　十三　　日
~B　　　　書記官　楊國色
